【裁判字號】    96,重訴,322
【裁判日期】    970409
【裁判案由】    土地補償分割
【裁判全文】
臺灣臺中地方法院民事判決             96年度重訴字第322號
原      告  乙○○
            丁○○
            丙○○
            戊○○
            己○○
            甲○○
上  一  人
法定代理人  庚  ○
共      同
訴訟代理人  盧永和律師
被      告  辛○○
兼上一人
法定代理人  壬○○
共      同
訴訟代理人  楊盤江律師
上列當事人間請求土地補償分割事件，本院於民國97年3月12日
言詞辯論終結，判決如下：
    主    文
被告辛○○應將其所有坐落在台中市○○區○○段864之1地號，
地目田、面積1459.91平方公尺之土地，所有權應有部分十分之
三，移轉登記予原告公同共有。
被告壬○○應將其所有坐落在台中市○○區○○段864地號，地
目田、面積1459.91平方公尺之土地，所有權應有部分十分之三
，移轉登記予原告公同共有。
訴訟費用由被告辛○○負擔二分之一，餘由被告被告壬○○負擔
。
    事實及理由
一、原告主張：坐落台中市○○區○○段第864及864之1地號，
    地目：田，面積各為1459. 91平方公尺土地（下稱系爭土地
    ），分別為被告壬○○、辛○○所有，訴外人方水來於民國
    （下同）85年9月16日，與被告簽立墩港字第928號耕地租約
    ，期限至97年12月31日止，嗣訴外人方水來於前揭租賃契約
    存續期間死亡，經台中市西屯區公所核定變更承租人為原告
    等人，惟被告壬○○等二人於93年間，向台中市西屯區公所
    申請終止耕地租約，經台中市西屯區公所耕地租佃委員會租
    佃爭議調解成立，同意將二人有之前述土地應有部分十分之
    三移轉登記予原告等人，並由台中市政府發給93年5月5日93
    證字第002號調解成立證明書，前揭調解結果主文內容為：
    「租佃雙方願以農發條例第16條第5款規定以協議方式終止
    租約。」詎料，被告於本件調解（處）成立後迄今仍拒絕履
    行，按調解（處）內容，亦即「依判決共有物分割後之廣順
    段第864、864之1地號部分終止租約，願兩筆土地面積10分
    之3，補償分割於承租人（即本件原告等人）．．．」，足
    見被告怠於履行前揭調解條件，顯有損及原告之利益，爰依
    調解契約之法律關係，提起本件訴訟。並聲明：(一)被告辛○
    ○應將其所有坐落在台中市○○區○○段864之1地號，地目
    田、面積1459.91平方公尺之土地，所有權應有部分十分之
    三，移轉登記予原告公同共有；(二)被告壬○○應將其所有坐
    落在台中市○○區○○段864地號，地目田、面積1459.91平
    方公尺之土地，所有權應有部分十分之三，移轉登記予原告
    公同共有。
二、被告則以：按耕地租佃調解，為出租人與承租人雙方互相讓
    步所成立之契約關係，其標的須合法、可能、確定，如標的
    不確定，則契約則不具備生效要件。本件調解程序筆錄及調
    解成立證明書所記載之內容為：「租佃雙方願以農發條例第
    16條第5款規定以協議方式終止租約」，而上開調解內容未
    記載分割之面積及位置，致其內容無從確定，是本件調解無
    效，原告自不得依據無效之調解內容請求被告「補償分割」
    。縱系爭調解有效成立，按依內政部90年5月1日台內地0000
    000號所示，原告於96年1月初，收受更正後之租佃爭議調解
    成立證明書，未於2各月內完成分割、移轉，應重新申請調
    解，亦不得請求被告補償分割等語。並聲明：原告之訴駁回
    。
三、本件原告主張：坐落台中市○○區○○段第864及864之1地
    號，地目：田，面積各為1459. 91平方公尺土地（下稱系爭
    土地），分別為被告壬○○、辛○○所有，訴外人方水來於
    85年9月16日，與被告簽立墩港字第928號耕地租約，期限至
    97年12月31日止，嗣訴外人方水來於前揭租賃契約存續期間
    死亡，經台中市西屯區公所核定變更承租人為原告等人之事
    實，為被告不爭執，並有原告提出之戶籍謄本二份、台灣省
    中中市私有耕地租約一份、土地登記謄本一份，在卷可稽，
    自堪信為真實。又被告壬○○兼代理被告辛○○，於93年2
    月13日，向台中市西屯區公所耕地租佃委員會申請耕地租佃
    爭議調解，雙方於93年4月10日，在該委員會作成調解，內
    容為「租佃雙方願以農發條例第16條第5款規定以協議方式
    終止租約」，台中市政府並於93年4月12日以0930056268號
    函檢送93證字第001號租佃爭議調解成立證明書給台中市西
    屯區公所，惟該所發現該調解成立證明書，將不在申請調解
    範圍內為陳玉雪所有之同段864之2、866及870地號土地列入
    ，乃於同年月15日，檢還調解成立證明書請台中市政府查明
    更正，台中市政府於93年4月21日同意備查，台中市西屯區
    公所於93年4月27日請台中市政府重新掣發，台中市政府於
    同年5月5日同意掣發，並註銷93年證字第001號租佃爭議調
    解成立證明書，台中市西屯區公所乃於同年5月11日，檢送
    重新掣發之93年證字第002號調解成立證明書給兩造，惟93
    年證字第002號調解成立證明書將申請人中之「辛○○」誤
    載為「陳玉雪」，原告等人乃於95年11月28日，請求台中市
    西屯區公所更正，該所於95年11月29日，函請台中市政府查
    明更正，台中市政府於96年1月3日檢送更正後之93年證字第
    002號調解成立證明書給雙方等事實，為兩造不爭執，並有
    台中市西屯區公所耕地租佃委員會調解程序筆錄一份、調解
    成立證明書一份，在卷可稽，亦堪信為真實。
四、按本件兩造就系爭坐落在台中市○○區○○段864之1地號、
    同段864地號所訂之耕地租賃，是否合意終止一節，有爭議
    ，其後經被告聲請調解而合意終止，此為兩造不爭執；又
    本件系爭之調解，實屬訴訟外調解之一種，依耕地三七五減
    租條例第27條規定：「前條爭議案件，經調解或調處成立者
    ，當事人之一方不履行其義務時，他造當事人得逕向該管司
    法機關聲請強制執行，並免收執行費用。」，系爭調解於訴
    訟程序法上固有執行力，惟耕地三七五減租條例並未規定依
    該條例所成立之調解，與確定判決同一效力，是系爭調解固
    有執行力，惟無既判力，應可認定。又系爭調解係因兩造就
    系爭土地之耕地租約是否終止租約有所爭執，為解決該紛爭
    ，由被告聲請調解，並經由兩造約定，互相讓步，達成合意
    而以終止系爭土地上之耕地租約之紛爭，實質上系爭調解合
    意，與民法第736條規定：「稱和解者，謂當事人約定，互
    相讓步，以終止爭執或防止爭執發生之契約。」之和解定義
    ，實屬相同，是兩造所訂之系爭調解，屬民法廣義之和解契
    約，堪予認定。再按，解釋意思表示，應探求當事人之真意
    ，不得拘泥於所用之辭句。民法第98條定有明文，依系爭卷
    附調解筆錄主文之記載「租佃雙方願以農發條例第16條第5
    款規定以協議方式終止租約」，由該等文字字義，尚難判別
    兩造於和解契約所訂之雙方權利義務，是自應參考兩造於調
    解過程所提出之資料，以資判別。依卷附調解筆錄第5項調
    解經過記載：被告陳述記載：「依判決共有分割後之廣順段
    864、864之1地號部分終止租，願(一)兩筆土地面積10分之3補
    償分割於承租人(二)代書費、規費及其他費用租佃雙方各分擔
    1/2(三)分割方式細節租佃雙方另協定之。」，而原告部分之
    陳述記載：「耕地租約存續期間雙方得依農業發展條例第16
    條第5款規定，以協議方式終止租約」，參諸上開兩造之陳
    述，被告要求以補償系爭二筆土地所有權十分之三登記予原
    告之方式，請求合意終止系爭二筆土地之租地租賃契約，原
    告因見被告同意讓與所有權應有部分十分之三，且審諸農業
    發展條例第16條第1項第5款有「耕地三七五租約租佃雙方以
    分割方式終止且約者，得分割為單獨所有」之規定，乃同意
    合意終止系爭耕地租賃，是兩造間就系爭坐落台中市○○區
    ○○段864、864之1地號土地之耕地三七五租約，業已合意
    終止，亦堪予認定，且依兩造調解過程之陳述，被告分別同
    意以兩筆土地面積十分之三補償分割於承佃人即原告為對價
    ，以取得原告同意終止租約，是原告分別請求被告依調解筆
    錄之約定，各將前述坐落台中市○○區○○段864、864之1
    地號土地，所有權應有部分各十分之三，移轉登記予原告，
    於法自屬有據。
五、又被告雖辯稱：系爭調解內容未成立生效，且縱使調解生效
    ，亦因原告未於取得調解成立證明書後2個月內完成分割、
    移轉登記，原告應重新聲請調解，不得再依據系爭調解內容
    向被告主張權利云云，惟查：
（一）參諸卷附系爭調解程序筆錄第5點有關「兩造陳述調解之
      目的」之記載：「試行協議終止租約，依判決分割共有物
      後之廣順段864、864之1地號部分終止租約，願(一)兩筆土
      地面積10分之3補償分割於承租人(二)代書費、規費及其他
      費用租佃雙方各分擔1/2(三)分割方式細節租佃雙方另協定
      之。」可知，兩造雙方調解之目的，確實具有終止租約，
      並將被告所有系爭二筆土地各十分之三所有權移轉予原告
      ，惟就將來兩造欲分割之位置、面積，由兩造另行協商之
      ，是解釋兩造當事人之真意，即使尚未特定移轉何部分十
      分之三所有權予原告，但至少可以確定的是，被告具有移
      轉十分之三應有部分所有權予原告之意思甚為明顯，此部
      分內容相當具體而確定，非如被告所言而給付不確定之情
      事存在，被告抗辯系爭調解給付內容未確定，調解約無，
      自無可採。再者，觀諸前述農業發展條例第16條第1項第5
      款規定，其意指如租佃雙方終止租約之意思，目的是要分
      割耕地為雙方單獨所有，即不受分割面積不得低於0.25公
      頃之限制，意即租佃雙方如以合意終止租，並由出租人以
      土補償佃戶，該租佃雙方依合意終止租約補償之約定而辦
      理耕地分割，並不受土地細分限制規定之拘束，仍得辦理
      分割，然此係就土地得否分割部分為規範，就被告應將所
      有權應有部分依約移轉登記予原告並無特別規範，被告自
      不得引用該條文而免其給付之義務，至於原告取得所有權
      後，兩造是否合意分割或請求裁判分割，本非系爭調解約
      定之內容，實屬另一法律關係，被告爰引該分割限制規定
      抗辯兩造調解無效，實無理由。
（二）另被告復以：縱系爭調解有效成立，按依內政部90年5 月
      1日台內地0000000號所示，原告於96年1月初收受更正後
      之租佃爭議調解成立證明書，未於2個月內完成分割、移
      轉，應重新申請調解，亦不得請求被告補償分割云云，惟
      前述內政部函文，僅為行政機關之意見，不具法律意義，
      自難拘束兩造；且其函示所依據之規定為何，並未載明，
      更無從依該函示內即謂：原告於收受租佃爭議調解成立證
      明書後，未於2個月內完成分割、移轉，應重新申請調解
      ，不得請求被告補償，是被告以不具拘束原告之函示，即
      謂原告不得依雙方約定請求被告履行契約，於法無據。
六、綜上所述，本件被告辛○○、壬○○既同意以其分別所有系
    爭坐落在台中市○○區○○段864之1地號、同段864地號土
    地，所有權應有部分十分之三為對價，取得原告同意終止前
    述二筆土地耕地租約，則原告依兩造約定之所有權移轉登記
    請求權，分別訴請(一)被告辛○○應將其所有坐落在台中市○
    ○區○○段864之1地號，地目田、面積1459.91平方公尺之
    土地，所有權應有部分十分之三，移轉登記予原告公同共有
    ；(二)被告壬○○應將其所有坐落在台中市○○區○○段864
    地號，地目田、面積1459.91平方公尺之土地，所有權應有
    部分十分之三，移轉登記予原告公同共有，均有理由，應予
    准許。
七、本件事證已臻明確，兩造所為之其他主張、陳述並所提之證
    據，經審酌後，認均與本件之結論無礙，不再一一贅述，併
    予敘明。
八、訴訟費用負擔之依據：民事訴訟法第78條、第85條第1項。
中    華    民    國    97    年     4    月    9     日
                  民事第四庭    法  官  王金洲
正本係照原本作成。
如對本判決上訴，須於判決送達後20日內向本院提出上訴狀。
中    華    民    國    97    年     4    月    9     日
                                書記官  楊家印


司法院資訊處製作；財團法人民間司法改革基金會備份。
